【裁判字號】    97,台抗,401
【裁判日期】    970619
【裁判案由】    請求清償債務
【裁判全文】
最高法院民事裁定              九十七年度台抗字第四○一號
抗  告  人  己○○
            乙○○
            丙○○
            丁○○
            戊○○
上列抗告人因與甲○○間請求清償債務事件，對於中華民國九十
七年四月十一日台灣高等法院台南分院裁定（九十五年度建上字
第五號），提起抗告，本院裁定如下：
    主  文
抗告駁回。
抗告訴訟費用由抗告人負擔。
    理  由
按抗告為「受裁定」之當事人或其他訴訟關係人，對於裁定聲明
不服之方法，若非受裁定之當事人或其他訴訟關係人，即不得為
之（本院四十四年台抗字第一○四號判例參照）。故得提起抗告
之人，以受裁定之當事人或受裁定之其他訴訟關係人為限，若非
受裁定之人，即不得提起抗告。查抗告人己○○於原法院就其在
第一審法院提起之反訴為聲明之擴張，及追加抗告人乙○○、丙
○○、丁○○、戊○○（下稱乙○○等四人）為反訴原告，原裁
定僅以乙○○等四人為當事人，駁回其反訴（僅於理由中附帶敘
明己○○擴張聲明部分為法之所許），己○○既非受不利裁定之
當事人，其對於原裁定提起抗告，自非合法。
次按被告於言詞辯論終結前，得在本訴繫屬之法院，對於原告及
就訴訟標的必須合一確定之人提起反訴，民事訴訟法第二百五十
九條定有明文。反訴制度係為使被告對於原告之訴得與原告對於
被告之訴，合併其程序，藉以節時省費，並防止裁判之牴觸而設
，故對於原告提起反訴，僅被告始得為之；且除就訴訟標的與本
訴原告必須合一確定之人，而得對之提起反訴外，反訴之當事人
須與本訴之當事人相同，祇易其原被之地位而已，否則，即與反
訴之要件不合（本院二十三年抗字第一○六六號、六十九年台抗
字第三六六號判例意旨可供參考）。本件相對人甲○○於台灣嘉
義地方法院（下稱嘉義地院）本於其與己○○間之合建契約請求
己○○清償債務，己○○對之提起反訴，主張甲○○未依合建契
約於民國八十二年一月八日交付房屋，經嘉義地院八十五年度重
訴字第九二號判決其應交付房屋十棟予伊及乙○○等四人確定，
惟至九十四年十一月十六日始經強制執行交付房屋，甲○○就應
交付伊之三棟房屋，應返還不當得利、賠償損害，並應依合建契
約給付違約金等情，反訴請求甲○○給付新台幣（下同）六百二
十二萬七千三百八十一元。嘉義地院就本訴部分為相對人敗訴之
判決，反訴部分則為己○○一部勝訴、一部敗訴之判決，相對人
、己○○均對第一審判決其敗訴部分提起上訴，抗告人並以：伊
等均為上開確定判決之同造當事人，該確定判決判命相對人交付
房屋三棟予己○○，三棟予己○○、乙○○，二棟予己○○、戊
○○，一棟予己○○、丙○○，一棟予己○○、陳義武（即抗告
人丁○○之被繼承人），爰追加其餘七棟房屋之不當得利及損害
賠償，因該訴訟標的對於伊等必須合一確定，且與本訴請求之基
礎事實同一等詞，追加乙○○等四人為反訴原告，聲明求為相對
人給付己○○及乙○○二百四十六萬零七百九十四元本息、己○
○及戊○○一百七十二萬九千五百七十三元本息、己○○及丙○
○七十九萬五千一百三十元本息、己○○及丁○○八十四萬三千
六百零五元本息之判決。查己○○於原法院所為訴之追加部分，
不在本院審酌範圍。至於乙○○等四人於原法院提起反訴，加入
為原告，請求相對人為給付部分，自須符合上述提起反訴之要件
；而彼等既非本訴之被告，原法院因認其提起反訴，於法不合，
裁定予以駁回，經核於法並無違誤，且無訴外裁判之情形。乙○
○等四人抗告論旨，指摘原裁定不當，聲明廢棄，非有理由。
據上論結，本件抗告人己○○之抗告為不合法；乙○○等四人之
抗告為無理由。依民事訴訟法第四百九十五條之一第一項、第四
百四十四條第一項、第四百四十九條第一項、第九十五條、第七
十八條，裁定如主文。
中    華    民    國  九十七  年    六    月   十九   日
                      最高法院民事第一庭
                          審判長法官  蕭  亨  國
                                法官  葉  勝  利
                                法官  高  孟  焄
                                法官  鄭  玉  山
                                法官  吳  麗  女
      本件正本證明與原本無異
                                      書  記  官
中    華    民    國  九十七  年    七    月    三    日
                                                    Ｒ


司法院資訊處製作；財團法人民間司法改革基金會備份。
